【裁判字號】    95,上易,117
【裁判日期】    950927
【裁判案由】    侵權行為損害賠償
【裁判全文】
臺灣高等法院民事判決                 95年度上易字第117號
上  訴  人  甲○○
被上 訴 人  台新國際商業銀行股份有限公司
法定代理人  庚○○
訴訟代理人  己○○
            戊○○
            辛○○
上列當事人間侵權行為損害賠償事件，上訴人對於中華民國94年
6月30日臺灣臺北地方法院94年度訴字第906號第一審判決提起上
訴，本院於95年9月20日言詞辯論終結，判決如下：
    主      文
原判決關於駁回上訴人下列第二項之訴部分，及訴訟費用之裁判
廢棄。
被上訴人應給付上訴人新台幣拾柒萬零柒拾玖元。
其餘上訴駁回。
第一、二審訴訟費用，由被上訴人負擔二分之一，餘由上訴人負
擔。
    事實及理由
一、上訴人主張：伊前因購買車牌號碼QU-5368號自用小客車（
    下稱系爭汽車），而向大安商業銀行股份有限公司（下稱大
    安銀行）以設定動產抵押方式辦理貸款，嗣大安銀行與被上
    訴人合併，並以被上訴人為存續公司。後因伊未繳納貸款，
    被上訴人乃於民國92年1月24日，委由訴外人華信顧問有限
    公司（下稱華信公司）之職員蕭志明，前往台北市○○街14
    7號對面處所，將系爭汽車拖吊至台北縣新店市○○路63號
    停放，準備變價取償。伊雖同意將放置在系爭汽車內如附表
    所示之物品（下合簡稱系爭物品）及啤酒杯1只，委由訴外
    人超峰速件運送股份有限公司（下稱超峰公司）運送至伊位
    於台北縣新店市○○路102巷6弄3號1樓住處（下稱上訴人住
    處），但超峰公司除運送啤酒杯1只予伊外，竟將系爭物品
    誤為垃圾而丟棄。是故，被上訴人不法侵害伊之系爭物品，
    應依債務不履行及侵權行為之規定，賠償伊系爭物品之價值
    及伊因此所受損失，爰求為命被上訴人給付新臺幣（下同）
    70萬元之判決。
二、被上訴人則以：系爭物品雖遭超峰公司誤為垃圾而丟棄，但
    伊並無不法侵害上訴人權利之情事，且上訴人並未證明系爭
    物品即為放置於系爭汽車之物品等語，資為抗辯。
三、本件經原審判決上訴人之訴駁回。上訴人就原審判決其敗訴
    部分提起上訴，聲明為：（一）原判決廢棄。（二）被上訴
    人應給付上訴人70萬元。被上訴人則聲明：上訴駁回。
四、兩造不爭執之事實（見本院95年4月11日準備程序筆錄）
（一）上訴人因購買系爭汽車向大安銀行以設定動產抵押方式辦
      理貸款，嗣大安銀行與被上訴人合併，以被上訴人為存續
      公司。被上訴人於92年1月24日，因上訴人未繳納上開貸
      款，委由華信公司之職員蕭志明前往台北市○○街147號
      對面處所，拖吊系爭汽車。
（二）蕭志明將上訴人放置於系爭汽車內物品，委由超峰公司運
      送至上訴人住處，但超峰公司除運送啤酒杯1只予上訴人
      外，其他物品均誤為垃圾而丟棄。
（三）上訴人就蕭志明將上訴人放置於系爭汽車物品，委由超峰
      公司運送至上訴人住處，該系爭汽車內物品除啤酒酒杯1
      只外，遭超峰公司誤為垃圾而丟棄等情，曾對蕭志明提起
      侵占之告訴，經臺灣臺北地方法院檢察署92年度偵字第13
      887號案件（下稱系爭偵查案件）為不起訴處分。
（四）上揭事實，並有兩造不爭執其形式真正（見本院同上筆錄
      ）之被上訴人92年5月12日第00000000005199號函、快遞
      收執聯、車輛委託拍賣聲明書暨檢查清點表、車輛暨車內
      物品狀況表、系爭偵查案件不起訴處分書（以上均影本）
      附卷可稽（見原審卷第8頁、第7頁、第32頁至第33頁、第
      28頁至第31頁），復經本院調閱系爭偵查案件卷宗查核屬
      實，自堪信為真實。
五、本件經本院於95年4月11日與兩造整理並協議簡化之爭點為
    （見本院同上筆錄，並依本院論述之先後順序而調整其次序
    ，先此敘明）
（一）上訴人得否依契約關係請求被上訴人負損害賠償責任？
  １、兩造間之契約關係為何？被上訴人是否有契約義務？
  ２、被上訴人是否有可歸責事由？
  ３、上訴人遺失之物品是否即為系爭物品？
（二）上訴人得否依侵權行為之法律關係請求被上訴人賠償？
  １、蕭志明之行為是否應由被上訴人負侵權行為責任？
  ２、被上訴人有無故意過失？
  ３、上訴人遺失之物品是否即為系爭物品？
六、茲分別論述如下
（一）上訴人得依契約關係請求被上訴人負損害賠償責任。
  １、兩造間之契約關係為動產抵押貸款契約，被上訴人於取回
      系爭汽車時，對於上訴人置於系爭汽車內之系爭物品，有
      妥為保管之附隨義務。
  （１）經查，上訴人因購買系爭汽車向大安銀行以設定動產抵
        押方式辦理貸款，嗣大安銀行與被上訴人合併，以被上
        訴人為存續公司等情，為兩造所不爭執，業如上四之（
        一）所示。是故，兩造於系爭汽車為華信公司拖吊時，
        就系爭汽車有動產抵押貸款契約之存在，堪予認定。
  （２）按民法上債之關係係建立在主給付義務之上，所謂主給
        付義務，係指債之關係所固有、必備，並用以決定債之
        關係（尤其是契約）類型之基本義務（債之關係之要素
        ）。除主給付義務外之義務群，可分為從給付義務及附
        隨義務。至從給付義務之法源基礎，分為：基於法律
        之明文規定，例如，告知義務（民法第296條）、報告
        義務（民法第540條）、計算義務（民法第541條）。
        基於當事人之約定。基於誠實信用原則及契約之補充
        解釋，如協力義務。而附隨義務依其功能，可分為：
        輔助實現債權人之給付利益，例如，照顧義務、說明義
        務、忠實義務、不作為義務等。避免侵害他方當事人
        人身或財產上利益之保護義務（參王澤鑑著，債法原理
        （一），第40頁以下；林誠二，民法總論（下）第91頁
        ）。
  （３）再按因可歸責於債務人之事由，致為不完全給付者，債
        權人得依關於給付遲延或給付不能之規定行使其權利。
        因不完全給付而生前項以外之損害者，債權人並得請求
        賠償。民法第227條定有明文。而所謂保護義務者，係
        指契約當事人之一方，負有顧及契約相對人身體、財產
        等法益不受侵害之義務。易言之，契約當事人於契約之
        履行過程中，負有使相對人之個人、財產或其他法律客
        體不被侵害之義務。是保護義務之首要目的，即為保護
        相對當事人之法益範圍，亦即固有（持有）利益及完整
        利益之保護。是契約當事人違反附隨之保護義務時，對
        於他方當事人即應負固有利益之損害賠償責任（參姚志
        明著，誠信原則與附隨義務之研究，第77頁、第85頁）
        。
  （４）另按債務人不履行契約或抵押物被遷移、出賣、出質、
        移轉或受其他處分，致有害於抵押權之行使者，抵押權
        人得占有抵押物。動產擔保交易法第17條第1項定有明
        文。查兩造對於因上訴人未繳納上開貸款，致被上訴人
        占有系爭汽車等情，亦無異詞（見上四之（一）所載）
        ，堪信為真。是被上訴人委由華信公司占有系爭汽車，
        應符上開規定。
  （５）然而，系爭汽車為上訴人平日使用之物，衡諸一般經驗
        法則，系爭汽車內應有上訴人之物品留存，當為被上訴
        人所明悉。是揆諸上開（２）（３）之說明意旨，則被
        上訴人於占有系爭汽車時，自應將上訴人留存於系爭汽
        車內之物品妥慎保管，並以適切之方法交還上訴人，用
        以保護上訴人就留存於系爭汽車內物品之完整持有利益
        ，要屬彰彰明甚。
  （６）因此，基於兩造間之動產抵押貸款契約，被上訴人於取
        回系爭汽車時，對於上訴人置於系爭汽車內之系爭物品
        ，有妥為保管之附隨義務，洵堪認定。
  ２、被上訴人因其使用人關於系爭物品交還上訴人之過程，有
      明顯之過失，被上訴人應負同一之責任，而認為有可歸責
      之事由。
  （１）復按債務人之代理人或使用人，關於債之履行有故意或
        過失時，債務人應與自己之故意或過失負同一責任。民
        法第224條本文規定甚明。
  （２）經查，華信公司職員蕭志明將上訴人放置於系爭汽車內
        物品，委由超峰公司運送至上訴人住處，但超峰公司除
        運送啤酒杯1只予上訴人外，其他物品均誤為垃圾而丟
        棄等節，為兩造所不爭執（見上四之（二）所示），並
        與蕭志明、超峰公司人員郭福星分別於系爭偵查案件陳
        述情節相合（見偵查卷第40頁至第41頁、第37頁），且
        有超峰公司速運收送貨單影本附卷可佐（見原審卷第34
        頁），亦堪認為實在。
  （３）再者，華信公司係受被上訴人委任而派蕭志明拖吊系爭
        汽車，蕭志明清理系爭汽車後，將系爭物品分裝成二袋
        ，再委由超峰公司運送至上訴人住處等節，亦經蕭志明
        、郭福星於系爭偵查案件供述甚明（見偵查卷第40頁至
        第41頁、第37頁、第63頁），互核情節相合，當堪信為
        真。
  （４）惟系爭物品於蕭志明向超峰公司郭福星辦理拖運時，因
        雙方溝通不良，連連誤會，致將其中一袋系爭物品遭誤
        為廢棄物而丟棄等情，亦經蕭志明、郭福星於系爭偵查
        案件說明甚詳，並經臺灣臺北地方法院檢察署檢察官認
        定在案，除有系爭偵查案件不起訴處分書附卷可佐（見
        本院卷第46頁至第49頁）外，並經本院調閱系爭偵查案
        件卷宗核對無訛，亦可確定。
  （５）從而，無論系爭物品之遺失，究係蕭志明或郭福星之過
        失，均無改於被上訴人將系爭物品交還上訴人之過程中
        ，因其使用人之履約有過失，致系爭物品遭誤為廢棄物
        丟棄。蓋揆諸上開法條所示，被上訴人既委由華信公司
        取回系爭汽車，則對系爭汽車內之系爭物品，被上訴人
        自有妥為保管交還上訴人之保護義務，乃因被上訴人之
        使用人（華信公司人員或超峰公司人員）之過失，致系
        爭物品遭丟棄而遺失，顯違其應有之注意義務，而有可
        歸責之事由，且應由被上訴人負同一之責任，至為明確
        。
  （６）據此，被上訴人因其使用人關於系爭物品交還上訴人之
        過程，有明顯之過失，被上訴人應負同一之責任，而認
        為有可歸責之事由，實堪確定。
  ３、上訴人因系爭物品遺失，及其造成之業務損失，得請求之
      損害賠償為37萬79元，逾此部分之請求，則屬無據。
  （１）經查，系爭汽車經華信公司拖吊前與上訴人同車之丙○
        ○於系爭偵查案件警局訊問時陳稱：上訴人將當時所接
        案件之文件，有的放置於後車箱，有的放置於車後座等
        語（見偵查卷第18頁）；證人郭福星證稱：被丟棄的黑
        色塑膠袋內，有紙類的東西等情（見偵查卷第37頁）；
        蕭志明亦陳稱：系爭汽車後車廂有工程圖這些東西等語
        （見偵查卷第41頁背面）。由是可見，上訴人主張：如
        附表文件類所示之文件，應屬系爭物品之一部分，當非
        出於虛構。
  （２）再佐諸證人即麥當勞餐廳股份有限公司台北市工程部經
        理沈志興證稱：如附表文件類編號2之ａ、ｃ、ｄ、ｅ
        、ｇ、ｈ、ｉ等7項部分之申請使用執照、招牌執照等
        分析，曾委託上訴人評估，其餘之ｂ、ｆ、ｊ不是記得
        很清楚等詞（見本院卷第71頁）；證人即康軒文教事業
        股份有限公司（下稱康軒公司）總務經理乙○○結稱：
        康軒公司於91年間確有將附表文件類編號1委託上訴人
        處理許可申請相關事宜；當時有交給上訴人康軒公司總
        部使用執照副本圖、台中分公司之整棟樓建築圖說、台
        南分公司之整棟建築圖說，但後來上訴人說丟掉了等節
        （見本院卷第72頁）以觀，益證上訴人主張如附表文件
        類所示文件，為遭丟棄滅失之系爭物品等情，堪予採信
        。
  （３）按當事人已證明受有損害而不能證明其數額或證明顯有
        重大困難者，法院應審酌一切情況，依所得心證定其數
        額。民事訴訟法第222條定有明文。查如附表文件類所
        示之文件固有遺失之事實，然該文件之價值若干，上訴
        人未盡舉證之責。惟上訴人於本院言詞辯論時主張：如
        附表文件類所示之文件，目的在於為各客戶提供服務，
        而獲取報酬，故此部分文件價值與附表業務損失欄是相
        同的請求等節（見本院卷第89頁背面）。是故，參酌上
        訴人90年度綜合所得稅各類所得資料清單（見本院卷第
        59頁）；證人乙○○關於上訴人完成工作之報酬之證言
        （見本院卷第73頁）；上訴人自承：附表文件或為客戶
        提供、或為其申請，但遺失之後，客戶沒向其追索，故
        沒有重新申請各該文件，但其工作機會沒有，造成其業
        務損失等情（見本院卷第36頁）等一切情況，本院認上
        訴人確已證明其受有損害，但不能證明其數額（業務損
        失部分），且其證明顯有相當困難（文件損失部分），
        認為上訴人就附表文件類所示文件及業務損失部分，合
        計得請求之金額為30萬元。
  （４）再查，參諸證人丙○○證稱：系爭汽車之前座行李箱內
        有手機一支等情（見偵查卷第18頁）；蕭志明陳稱：系
        爭汽車內有手機、充電器、相機等語（見偵查卷第41頁
        背面；原審卷第38頁）；證人丁○○結稱：伊於92年初
        ，有幫上訴人搬家，因上訴人的新家還沒有換大門的鎖
        ，所以將比較貴重的物品都放在車上，結婚鑽戒也放在
        車上，是放在印章盒的裡面，再放在車上，利用印章盒
        做掩飾，當時是上訴人的太太放的，伊在旁邊看。印章
        盒的印章有2個等語（見本院卷第41頁）；另蕭志明出
        具之車輛暨車內物品狀況表載明：系爭汽車內有錄音帶
        、衣物等物（見原審卷第32頁）等情況以觀，可見上訴
        人主張遺失如附表物品類所示之手機、電池、充電器、
        免持聽筒、數位相機、鑽戒、琉璃工房對章、大衣、唱
        片等物品，應堪採信。是故，上訴人就此部分得請求之
        損害為7萬79元（計算式：3500+2200+749+680+5200+52
        000+2500+2500+750＝70079）。至如附表物品類所示之
        其餘物品，上訴人並未舉證以實其說，尚難採信。
  （５）準此，上訴人因系爭物品遺失，及其造成之業務損失，
        得請求之損害賠償為37萬79元（計算式：300000+70079
        ＝370079），即堪認定。
（二）至原列爭點「（二）上訴人得否依侵權行為之法律關係請
      求被上訴人賠償」部分，因關於上訴人之損害部分認定，
      至多不超過上（一）之３部分之認定。是縱上訴人此部分
      請求權亦屬存在，但不能獲得更有利之判決。乃上訴人既
      請求本院擇一為有利之判決（見本院卷第19頁），故此部
      分爭點無庸再予贅述，併此說明。
七、綜上所述，上訴人本於兩造間之契約關係，請求被上訴人因
    未盡契約保護義務之損害賠償為37萬79元部分，為有理由，
    應予准許。逾此所為請求，為無理由，應予駁回。原審就上
    開應准許部分，為上訴敗訴之判決，尚有未洽，上訴意旨求
    予廢棄改判，為有理由，爰由本院予以廢棄改判如主文第2
    項所示。至於上訴人之請求不應准許部分，原判決為上訴人
    敗訴之判決，經核於法並無不合，上訴意旨求予廢棄改判，
    為無理由，應駁回其上訴。
八、本件事證已臻明確，至於未論述之爭點；兩造其餘之攻擊或
    防禦方法；未經援用之證據，經本院斟酌後，認為均不足以
    影響本判決之結果，自無一一詳予論駁之必要，併此敘明。
九、據上論結，本件上訴為一部有理由，一部無理由，依民事訴
    訟法第450條、第449條第1項、第79條，判決如主文。
中    華    民    國    95    年    9    月    27    日
                    民事第14庭
                        審判長法  官  許正順
                              法  官  魏麗娟
                              法  官  鍾任賜
正本係照原本作成。
不得上訴。
中    華    民    國    95    年    9     月    28    日
                              書記官  王敬端


司法院資訊處製作；財團法人民間司法改革基金會備份。
